---
title: "Homework_202609"
author: "LiuYanru"
date: "2026-05-18"
output: 
  word_document:
    reference_docx: reference.docx
    number_sections: false
---

```{r setup, include=FALSE}
knitr::opts_chunk$set(
  echo = TRUE,
  message = FALSE,
  warning = FALSE
)
```

## 题目说明

有1、2、3、4、5个节点，节点之间的连接为1–2, 1–3, 2-3, 2–4, 3–5, 4-5，请根据如下问题作答：

##  分别给出邻接矩阵（adjacency matrix）和关联矩阵（incidence matrix）

### 构建节点与边

```{r}
nodes <- 1:5

edges <- data.frame(
  edge = c("e1", "e2", "e3", "e4", "e5", "e6"),
  from = c(1, 1, 2, 2, 4, 3),
  to   = c(2, 3, 3, 4, 5, 5)
)

edges
```

###  邻接矩阵

邻接矩阵用于描述节点之间是否存在直接连接。对于无向网络，如果节点 i 与节点 j 之间存在边，则矩阵中对应位置 (A_{ij}=A_{ji}=1)，否则为0。

```{r}
adj_matrix <- matrix(
  0,
  nrow = length(nodes),
  ncol = length(nodes),
  dimnames = list(nodes, nodes)
)

for (i in 1:nrow(edges)) {
  a <- as.character(edges$from[i])
  b <- as.character(edges$to[i])
  adj_matrix[a, b] <- 1
  adj_matrix[b, a] <- 1
}

adj_matrix
```

因此，该网络的邻接矩阵为：

\[
A=
\begin{pmatrix}
0 & 1 & 1 & 0 & 0\\
1 & 0 & 1 & 1 & 0\\
1 & 1 & 0 & 0 & 1\\
0 & 1 & 0 & 0 & 1\\
0 & 0 & 1 & 1 & 0
\end{pmatrix}
\]

###  关联矩阵

关联矩阵用于描述节点与边之间的关系。对于无向网络，如果某个节点是某条边的端点，则对应位置记为 1，否则记为 0。

```{r}
inc_matrix <- matrix(
  0,
  nrow = length(nodes),
  ncol = nrow(edges),
  dimnames = list(nodes, edges$edge)
)

for (i in 1:nrow(edges)) {
  a <- as.character(edges$from[i])
  b <- as.character(edges$to[i])
  e <- edges$edge[i]
  inc_matrix[a, e] <- 1
  inc_matrix[b, e] <- 1
}

inc_matrix
```

因此，该网络的关联矩阵为：

\[
B=
\begin{pmatrix}
1 & 1 & 0 & 0 & 0 & 0\\
1 & 0 & 1 & 1 & 0 & 0\\
0 & 1 & 1 & 0 & 0 & 1\\
0 & 0 & 0 & 1 & 1 & 0\\
0 & 0 & 0 & 0 & 1 & 1
\end{pmatrix}
\]

其中，矩阵的行依次对应节点 \(1,2,3,4,5\)，列依次对应边 \(e_1,e_2,e_3,e_4,e_5,e_6\)。

##  节点 2 的度及其生态学含义

节点的度表示该节点直接连接的边的数量。对于无向网络，某一节点的度可以通过邻接矩阵中该节点所在行的元素求和得到。

```{r}
degree_node_2 <- sum(adj_matrix["2", ])
degree_node_2
```

节点 2 与节点 1、节点 3 和节点 4 直接相连，因此节点 2 的度为：

\[
k_2=3
\]

从生态学角度看，节点的度可以表示一个物种、斑块或生态单元与其他对象之间的直接联系数量。节点度越高，说明该节点在网络中具有更多直接相互作用，可能在物质流动、能量传递、种间关系或生态过程扩散中具有更重要的作用。对于节点 2 而言，其度为 3，说明它在该网络中具有较多的直接连接，是相对重要的连接节点之一。

##  网络连接度及其生态学含义

网络连接度（Connectance）表示实际存在的连接数占所有可能连接数的比例。对于一个无向简单网络，若节点数为 \(n\)，实际边数为 \(L\)，则连接度为：

\[
C=\frac{L}{n(n-1)/2}
\]

本题中，节点数 \(n=5\)，实际边数 \(L=6\)。因此：

```{r}
n <- length(nodes)
L <- nrow(edges)

connectance <- L / (n * (n - 1) / 2)
connectance
```

计算得到：

\[
C=\frac{6}{5\times 4/2}=\frac{6}{10}=0.6
\]

因此，该网络的连接度为 **0.6**。


从生态学意义上看，连接度反映了生态网络中实际相互作用关系的密集程度。连接度越高，说明网络中节点之间的联系越充分，物种之间、生态斑块之间或功能单元之间的相互作用越多。这可能意味着生态系统中能量流动、信息传递或物质交换路径更多，网络整体联系更紧密。但较高连接度也可能带来扰动传播更快的风险，因此连接度常被用于分析生态网络的复杂性、稳定性和潜在脆弱性。

## 结论

本题网络包含 5 个节点和 6 条边。根据计算结果可知：

- 节点 2 的度为 \(3\)；
- 网络连接度为 \(0.6\)；
- 该网络属于连接关系较为明显的小型无向网络，节点 2 在其中具有较强的直接连接作用。
